【裁判字號】    98,上易,1923
【裁判日期】    981006
【裁判案由】    毒品危害防制條例
【裁判全文】
臺灣高等法院刑事判決                98年度上易字第1923號
上  訴  人
即  被  告  甲○○
                    另案在臺灣臺北監獄臺北分監執行
上列上訴人因毒品危害防制條例案件，不服臺灣板橋地方法院98
年度易字第1225號，中華民國98年6 月29日第一審判決（起訴案
號：臺灣板橋地方法院檢察署98年度毒偵字第1846號），提起上
訴，本院判決如下：
    主  文
上訴駁回。
    事  實
一、甲○○前於民國90年間因施用毒品案件，經依臺灣臺北地方
    法院90年度毒聲字第1126號裁定送觀察勒戒後，認無繼續施
    用毒品傾向，於90年8 月6 日執行完畢出所，並由臺灣臺北
    地方法院檢察署檢察官以90年度毒偵字第617 號為不起訴處
    分確定；復於92年間因施用毒品案件，經同院以92年度毒聲
    字第417 號裁定送觀察勒戒後，認有繼續施用毒品傾向，再
    由同院以92年度毒聲字第930 號裁定令入戒治處所施以強制
    戒治，嗣因毒品危害防制條例修正，而於93年1 月9 日停止
    戒治處分出所，刑案部分則由同院以92年度簡字第1679號判
    處有期徒刑4 月確定，於93年1 月20日易科罰金執行完畢。
    嗣於95年間再因施用毒品案件，經同院以95年度簡字第2335
    號判處有期徒刑6 月確定；復於96年間因施用毒品案件，經
    同院以96年度易字第1219號判處有期徒刑7 月確定。因中華
    民國九十六年罪犯減刑條例公布施行，上開二罪分別由同院
    以96年度聲減字第638 號裁定減為有期徒刑3 月及以96年度
    聲減字第2147號裁定減為有期徒刑3 月又15日。再與其於96
    年間所犯違反槍砲彈藥刀械管制條例案件，經台灣板橋地方
    法院以96年度訴字第854 號判處有期徒刑2 年後，迭經本院
    以97年度上訴字第1848號及最高法院97年度台上字第3948號
    判決駁回上訴確定之罪，由本院以98年度聲字第830 號裁定
    定應執行刑為有期徒刑2 年3 月，於97年6 月5 日縮刑期滿
    執行完畢。
二、竟仍不知悔改，明知甲基安非他命係毒品危害防制條例第2
    條第2 項第2款 所定之第二級毒品，依法不得施用、持有，
    竟於上開觀察勒戒執行完畢後，基於施用第二級毒品甲基安
    非他命之犯意，於98年2 月26日晚間20時許，在其位在臺北
    縣中和市○○路○ 段128 巷33弄9 之1 號6 樓住處內，以吸
    食器燒烤煙霧之方式，施用甲基安非他命一次。嗣因甲○○
    涉犯槍砲案件遭通緝，經警於翌日（27日）凌晨2 時50分許
    依據線報前往上址逮捕時，在桌上發現針筒，乃經甲○○同
    意搜索，而扣得毒品甲基安非他命2 包（淨重2.54公克），
    及其所有供施用毒品所用之吸食器2 組、玻璃球1 個、分裝
    袋160 個等物，經警採尿送驗結果，檢體呈甲基安非他命陽
    性反應，始悉上情。
三、案經臺北縣政府警察局永和分局報告臺灣板橋地方法院檢察
    署檢察官偵查起訴。
    理  由
一、本件上訴人即被告甲○○所犯係死刑、無期徒刑或最輕本刑
    為三年以上有期徒刑以外之罪，亦非高等法院管轄第一審案
    件，其於本院審理程序進行中，就被訴事實為有罪之陳述，
    經本院告知簡式審判程序之旨，並聽取檢察官、被告及辯護
    人之意見後，裁定進行簡式審判程序，合先敘明。
二、前揭犯罪事實，業據被告於原審及本院審理時坦認不諱（參
    見原審法院98年6 月12日準備程序筆錄及審判筆錄及本院98
    年9 月22日審判程序筆錄），又被告為警查獲時，經警於98
    年2 月27日13時43分許採驗尿液結果（檢體編號：F000-000
    0 號），呈甲基安非他命陽性反應，有姓名代碼對照表及台
    灣檢驗科技股份有限公司濫用藥物尿液檢驗報告各1 件在卷
    可查（見98年毒偵字第1846號卷第35、53頁）。此外，扣案
    之白色晶體2 包，屬甲基安非他命成分無誤（共計淨重2.54
    公克），有毒品初步檢驗報告單1 份在卷可查（見上開卷第
    33頁）。復有扣案之吸食器2 組、玻璃球1 個及分裝袋160
    個可資佐證，且有照片可參（見上開偵查卷第28至29頁），
    足見被告所為自白與事實相符，而得採為認定之依據，本件
    事證明確，被告犯行堪以認定。
三、按毒品危害防制條例係於92年7 月9 日修正公布，自93年1
    月9 日起施行。修正後已刪除二犯及三犯之規定，一改修法
    前繁雜之處遇程序，僅將施用毒品者簡化區分為初犯、再犯
    ，並認施用毒品者係屬病患性犯人，以觀察、勒戒戒除其身
    癮，並以強制戒治去除其心癮。經觀察、勒戒或強制戒治執
    行完畢釋放後，若係五年後再犯該條例第十條施用毒品罪者
    ，與同條例第20條第1 項、第2 項關於「初犯」之處理方式
    相同，檢察官應先聲請法院裁定令被告入勒戒處所觀察、勒
    戒，並視有無繼續施用毒品傾向，決定應予釋放、為不起訴
    之處分，或應聲請法院裁定令入勒戒處所強制戒治；若係五
    年內「再犯」同條例第十條施用毒品罪者，依同條例第23條
    第2項 規定，檢察官則應依法起訴。觀諸該條例第20條第3
    項之修正理由：「觀察、勒戒或強制戒治五年後再犯者，顯
    見前所實施之觀察、勒戒或強制戒治已足以遮斷其施用毒品
    之癮，為期自新及協助其戒除毒癮，對此五年後再犯者，爰
    明定仍適用初犯之規定，先經觀察、勒戒、強制戒治之程序
    。」及同條例第23條第2 項之修正理由：「為配合簡化施用
    毒品犯之刑事處遇程序，並鑑於經觀察、勒戒或強制戒治執
    行完畢釋放後五年內再犯者，其再犯率甚高，原據以實施之
    觀察、勒戒及強制戒治既已無法收其實效，自應施以刑事處
    遇。」顯然如施用毒品者係前經觀察、勒戒或強制戒治等治
    療程序執行完畢五年後，始再施用毒品之「初犯」，因前所
    執行之觀察、勒戒或強制戒治已足收戒除毒癮之效，自應重
    新執行觀察、勒戒或強制戒治等治療程序，並於治療程序執
    行完畢後，由檢察官為不起訴處分，毋庸對之追訴處罰；反
    之，在「再犯」之情形，因其先前所為治療程序顯未能收戒
    斷毒癮之效，且考量施用毒品者之再犯率偏高，乃簡化其刑
    事處遇程序，而逕予追訴處罰，不再施以治療程序。參酌上
    開立法理由，修正毒品危害防制條例就施用毒品者，祇於「
    初犯」及「五年後再犯」二種情形，有其追訴條件之限制，
    及須於初犯經觀察、勒戒或強制戒治釋放後，五年內均無施
    用毒品之行為，始能認其前所實施之觀察、勒戒或強制戒治
    已足遮斷毒癮，而得於五年後再犯時，再予適用初犯之規定
    ，重行觀察、勒戒等程序。倘五年內已經再犯，被依法追訴
    處罰，縱其第三次（或第三次以上）施用毒品之時間在初犯
    釋放五年以後，即與「五年後再犯」之情形有別，且因已於
    「五年內再犯」，顯見其再犯率甚高，原實施觀察、勒戒或
    強制戒治，已無法收其實效，而無五年戒斷期之存在，自無
    再經觀察、勒戒及強制戒治之必要，應由檢察官逕行起訴，
    始符新法修正之本旨（最高法院95年度台非字第59號判決參
    照）。查被告於90年間因施用毒品案件，經依臺灣臺北地方
    法院90年度毒聲字第1126號裁定送觀察勒戒後，認無繼續施
    用毒品傾向，於90年8 月6 日執行完畢出所；復於92年間因
    施用毒品案件，經同院以92年度毒聲字第417 號裁定送觀察
    勒戒後，認有繼續施用毒品傾向，再由同院以92年度毒聲字
    第930 號裁定令入戒治處所施以強制戒治，嗣因毒品危害防
    制條例修正，而於93年1 月9 日停止戒治處分出所；再於96
    年間因施用毒品案件，經同院以96年度易字第1219號判處有
    期徒刑7 月確定等情，有本院被告前案紀錄表及刑案查註紀
    錄表各1 件在卷可稽。被告曾因施用毒品，經觀察勒戒執行
    完畢釋放後，五年內再犯施用毒品犯行，又為本件施用毒品
    犯行，參照上述判決意旨，仍應予追訴處罰。按甲基安非他
    命係毒品危害防制條例第2 條第2 項第2 款所稱之第二級毒
    品。核被告施用甲基安非他命之行為，係犯毒品危害防制條
    例第10條第2 項之施用第二級毒品罪。被告持有甲基安非他
    命進而施用，其持有甲基安非他命之低度行為應為施用甲基
    安非他命之高度行為所吸收，不另論罪。又被告有事實欄所
    述犯罪科刑執行情形，有本院被告前案紀錄表附卷可參，其
    於有期徒刑執行完畢後，五年內再故意犯有期徒刑以上之本
    罪，應依刑法第47條第1 項之規定論以累犯，並加重其刑。
四、原審適用毒品危害防制條例第10條第2 項、第18條第1 項前
    段，刑法第11條前段、第47條第1 項、第38條第1 項第2 款
    規定，並審酌被告有多次施用毒品前科，素行不佳，惟考量
    其戕害自己身心健康，與犯罪後供認犯行態度良好等一切情
    狀，量處有期徒刑8 月，另認扣案之甲基安非他命2 包（共
    計淨重2.54公克）為毒品，已認定如前，應依毒品危害防制
    條例第18條第1 項前段之規定宣告沒收銷燬之；至扣案之吸
    食器2 組、分裝袋160 個、玻璃球1 個，則為被告所有供施
    用毒品犯行所用之物，應依刑法第38條第1 項第2 款之規定
    宣告沒收。另扣案之注射針筒2 支，經被告否認為其所有之
    物，且亦無證據證明與本件犯行相關，爰不予宣告沒收。經
    核其認事用法均無違誤，量刑亦屬妥適。被告上訴意旨雖稱
    其主動向警員承認吸食毒品，而接受裁判，符合刑法第62條
    自首之要件云云，惟按刑法第62條所謂自首，係指犯人在其
    犯罪未發覺前，向該管公務員承認犯罪，而接受裁判而言。
    所謂發覺，不以有偵查犯罪職權之機關或人員確知其犯罪無
    誤為必要，祇須有確切之根據，對其發生嫌疑，將之列為偵
    查之對象，即得謂為已發覺（最高法院72年台上字第641 號
    判例、97年度台上字第5216號裁判意旨參照）。本件被告有
    多次毒品前科，其因槍砲彈藥刀械管制條例案件，於97年11
    月18日及同年月27日，分別由臺灣臺北地方法院及臺灣板橋
    地方法院檢察署發布通緝，有被告刑案資料查註紀錄表、臺
    北縣政府警察局永和分局刑事案件移送書、查捕逃犯作業查
    詢報表及本院被告前案紀錄表可稽（見偵查卷第1 頁、第38
    頁、第39頁、本院卷第13頁至第22頁）。證人即查獲本件之
    臺北縣政府警察局永和分局偵查隊員警乙○○於本院審理時
    到庭具結證稱：「（問：依何線索查獲？）依據線報，事先
    知道被告藏匿在何處，因被告是通緝犯，我們是要查通緝犯
    而到現場，才抓到被告。是先知道被告年籍及通緝犯身分因
    而查獲被告。在現場也查獲另外一位通緝犯。」、「（問：
    你是如何查獲被告吸食毒品？）我先看到桌上有針筒，才搜
    索到安非他命的吸食器。然後我要求被告交出毒品，被告亦
    配合交出。」、「（問：你看到吸食器時如何判斷是安非他
    命吸食器？）依照我辦案經驗可以認定。」、「（問：另外
    查扣之物品如何發現？）針筒放在桌上沒有用過，吸食器可
    以合理懷疑他已用過。我懷疑他持有毒品，所以我要求他自
    己交出毒品。因為當時房間很大，毒品很小。」、「（問：
    你看到桌上有針筒，知道是誰在使用的嗎？）屋內只有二人
    ，而且他們二人都有毒品前科，所以進入屋內發現有吸食器
    ，合理懷疑他們有施用毒品。」、「（問：被告有無主動告
    知你，他有施用毒品？）被告不承認他是甲○○，也沒有主
    動說他有施用毒品。」等語（見本院卷第43頁正、反面）。
    是被告因槍砲案件遭通緝，員警依線報前往其住處逮捕，嗣
    在其住處桌上發現有注射針筒，且被告有毒品前科，乃經被
    告同意進行搜索，惟因房間太大而要求被告交出毒品，堪認
    斯時警員已有確切之根據，對被告施用毒品發生嫌疑，將之
    列為毒品案件之偵查對象，依前揭說明，警員即已發覺其犯
    罪，自與自首要件不符，被告另聲請傳喚證人梁龍章欲證明
    係其主動交出毒品云云，然警員既已發覺其犯罪，縱使被告
    於後承認其有吸食毒品，並交出毒品，仍不符合自首要件，
    是本院認已無傳喚上開證人之必要，附此敘明。綜上所述，
    被告上訴意旨請求減輕其刑尚非可採，其上訴為無理由，應
    予駁回。
據上論結，應依刑事訴訟法第368條，判決如主文。
本案經檢察官孫冀薇到庭執行職務。
中    華    民    國    98    年    10    月    6     日
                  刑事第十九庭審判長法  官  鄧振球
                                    法  官  彭幸鳴
                                    法  官  彭政章
以上正本證明與原本無異。
不得上訴。
                                    書記官  杜宜寧
中    華    民    國    98    年    10    月    6     日
附錄：本案論罪科刑法條全文
毒品危害防制條例第十條第二項
施用第二級毒品者，處3年以下有期徒刑。


司法院資訊處製作；財團法人民間司法改革基金會備份。
